【裁判字號】    88,重訴,201
【裁判日期】    890302
【裁判案由】    分割共有物
【裁判全文】
臺灣新竹地方法院民事判決  八十八年度重訴字第二○一號
    原      告  乙○○
    訴訟代理人  陳由銓律師
    複代理  人  庚○○
    被      告  戊○○
                丁○○
    右  一  人
    訴訟代理人  李文傑律師  住新竹市○○路一０七號七樓七號
                林建鼎律師  住新竹市○○路一０七號七樓七號
    右二人共同  己○○      住.
    複代理  人
    被      告  甲○○○    住.
                丙○○      住.
                              .
右當事人間分割共有物事件，本院判決如左：
    主    文
兩造共有如附表一所示之七筆土地，准予變價分割，並就賣得價金，按如附表一所示
土地共有人間應有部分之比例予以分配。
訴訟費用按如附表二所示之比例負擔。
    事    實
甲、原告方面：
一、聲明：
（一）求為判決准將兩造共有如附表一所載之土地予以合併分割，分割方法為：將坐
      落新竹市○○段四八七地號土地全部，以及同段四一三地號如附圖綠色部分所
      示之四分之一面積之土地，分歸原告取得，被告丁○○並應給付原告新台幣（
      下同）二萬零九百八十三元；將同段三八七地號土地如附圖紅色部分所示之二
      分之一之面積，以及同段四一三地號土地如附圖紅色部分所示四分之三面積之
      土地，分歸被告戊○○取得，被告丁○○應給付被告戊○○三十九萬三千六百
      零三元；將同段四０二地號、五三九之一地號土地全部，分歸被告丁○○取得
      ；將同段三八七地號如附圖黃色部分所示四分之一之面積，以及同段四二三地
      號土地全部，分歸被告甲○○○取得，被告丁○○應給付被告甲○○○三十五
      萬四千二百零三元；將同段三八七地號土地如附圖藍色部分所示四分之一面積
      ，以及同段四七八地號土地全部，分歸被告丙○○取得，被告丁○○應給付被
      告丙○○三十九萬五千四百十三元。
（二）訴訟費用由被告負擔。
二、陳述：
（一）如附表一所示之七筆土地（簡稱系爭七筆土地），其中坐落新竹市○○段三八
      七、四０二、四一三、四二三地號四筆土地，為商業區用地，公告現值每平方
      公尺為一萬七千元，同段四七八、四八七、五三九之一地號三筆土地為住宅區
      用地，公告現值每平方公尺為一萬四千元，而該等土地為兩造所共有，應有部
      分亦如附表一所示。而按「各共有人得隨時請求分割共有物」，民法第八百二
      十三條定有明文。而兩造就系爭七筆土地並無不分割之協議，該等土地亦無不
      能分割之情形，惟因被告間意見分岐，就分割方法無法達成協議，原告迫於無
      奈，始提起本件訴訟。
（二）本件系爭土地中各筆土地均分散所在，惟為求土地分割後之整體利用價值，爰
      求將各該土地予以合併分割，其分割方案如前開訴之聲明所示。惟因有部分土
      地共有人不願意合併分割，且其中該五三九之一地號土地，各共有人之應有部
      分與其他筆土地亦不相同，合併分割亦有困難，而因兩造在該等土地上目前均
      無建物，也無加以利用，倘將各筆土地予以原物分割，勢必有些分得之土地面
      積過於狹小，反而不利於土地之利用及處分，是原告亦同意採用變價分割之方
      式，以使各筆土地均能整筆出售，而提高其價值。且因合併分割有所困難，是
      原告亦不聲請法院就原告訴之聲明所提出之分割方案，或其他分割方案，囑託
      地政人員實施測量。
三、證據：提出土地登記簿謄本七份、地籍圖影本一份。
乙、被告方面：
一、聲明：原告之訴駁回。
二、陳述：
（一）被告丁○○部分：
      系爭土地原屬兩造之先父彭清淵所有，彭清淵在亡故前，已有遺言，囑其所有
      財產（含系爭七筆土地）於其去世後，由被告丁○○、戊○○二人共同繼承，
      而原告及被告甲○○○、丙○○三人因已自彭清淵處各受贈一百萬元，乃均承
      諾日後願放棄繼承之權利，並無條件配合丁○○、戊○○辦理繼承登記。惟兩
      造父親彭清淵辭世後，原告及被告甲○○○、丙○○並未依其等所為前開承諾
      履行，仍繼承彭清淵之遺產，此外，其等對被告丁○○所墊支之遺產稅一百三
      十餘萬元及地價稅，迄今亦未償付分文，準此，被告丁○○在本件兩造全體私
      下協商分割方案時，主張分得系爭土地中價值較諸系爭土地中被告丁○○應有
      部分總價值僅高出一百餘萬元之該段四０二、五三九之一地號之土地全部，洵
      屬合理。則原告之分割方案，要求被告丁○○除分得上開二筆土地外，須再補
      償原告及其餘被告，顯不合理。且除非被告丁○○能分得前述之四０二、五三
      九之一地號二筆土地全部，否則被告不同意合併分割。又被告目前雖在系爭土
      地上並無任何建物或地上物，也無使用該等土地之計劃，且被告丁○○目前係
      居住在兒子名義所蓋之房屋中，惟因系爭土地係屬祖產，故被告不同意採用變
      價分割之方式，然被告亦不再提出其他分割方案，亦不聲請地政人員就原告所
      提出或其他之分割方案予以測量。
（二）被告丙○○部分：
      同意原告所提出之分割方案，目前在土地上無任何建物，也無使用之計劃，亦
      同意採用變價分割之方式，也不聲請地政人員就分割方案予以測量。
（三）被告戊○○部分：
      不同意原告分割方案中所提分配土地之位置，且伊要求分得之土地面積與伊享
      有之應有部分比例換算者相同，不同意合併分割，惟同意採用變價分割。且伊
      不聲請地政人員就分割方案實施測量。目前在土地上無任何建物，也無使用之
      計劃。
（四）被告甲○○○部分：
      就原告所提方案中土地分配之位置沒有意見，但補償時須合理，如採行變價分
      割亦無意見，但伊不聲請地政人員就分割方案實施測量。目前在土地上無任何
      建物，也無使用之計劃。
三、證據：被告丁○○提出彭清淵遺言書影本一份、切結書影本一份、地價稅繳款書
    影本一份、遺產稅繳款書影本十二份。
    理    由
一、原告主張系爭七筆土地為兩造所共有，各共有人之應有部分如附表一所示，而前
    開土地之地目均為雜，並無不能分割之限制，共有人亦無不分割之協議等情，業
    據原告提出土地登記簿謄本七份為證，且為被告所不爭執，自堪信原告主張為真
    實。按各共有人得隨時請求分割共有物，但因物之使用目的不能分割或契約訂有
    不分割之期限者，不在此限，民法第八百二十三條第一項定有明文，本件系爭七
    筆土地，依前所述，既無不能分割之限制，兩造間亦無不分割之協議，則原告對
    各共有人為分割共有物之請求，按諸上述說明，為法之所許，應予准許。
二、按我國民法關於分割共有物之效力，係採移轉主義，即各共有人因分割而成為單
    獨所有人，係由於彼此相互移轉，讓與部分權利所致，此觀民法第八百二十五條
    之規定旨趣自明，因此數筆共有之土地，得予合併分割者，必以該數筆共有土地
    之共有人及其應有部分均相同，且得全體共有人之同意為必要（最高法院七十七
    年度台上字第二０六一號判決意旨參照），否則，即必須就各筆土地單獨予以分
    割。又按裁判上分割方法有原物分割、變價分割及原物分割並金錢補償，並無先
    後之分（參見最高法院七十四年度第一次民事庭會議紀錄），又採行變價分割，
    通常係因共有物性質上不能以原物分割或以原物分割有困難或反而對共有人不利
    之情形，是倘共有之土地予以原物分割，會致各共有人分得之土地面積過於狹窄
    ，而不利於土地之利用價值，且各共有人在共有之土地上原先並無建物或其他地
    上物等利用關係，亦無利用之計劃時，如經共有人之同意，採行變價分割，使該
    共有之土地得以整筆統一出售，自得提高土地之售價，並以其賣得之價金分配予
    各共有人，對各共有人均屬有利，自亦屬妥適之分割方法。經查：
（一）本件系爭七筆土地，其中各筆土地之位置均不相連，且除了該段三八七、四０
      二、四一三、四二二、四七八、四八七地號六筆土地，共有之兩造其應有部分
      均相同外，就同段五三九之一地號該筆土地，兩造之應有部分與前述六筆土地
      並不相同等情，有原告提出之土地登記簿謄本在卷可憑，且被告戊○○明確表
      示不願意就系爭土地合併分割（八十九年二月十七日言詞辯論筆錄），而被告
      丁○○則表示除非其能分配到該段四０二、五三九之一地號二筆土地全部，否
      則不同意合併分割等語（八十八年八月十九日調解程序所述，其後於言詞辯論
      程序中引用），是既然部分土地共有人不願就系爭七筆土地予以合併分割，且
      其中該五三九之一地號土地亦無法與其他六筆土地合併分割，是本件原告聲請
      就系爭七筆土地予以合併分割之方案，即無法採行。
（二）就系爭七筆土地不能予以合併分割，已如前述。而就各筆土地分別予以分割之
      方案，兩造歷經多次調解程序及言詞辯論程序，均未提出，並表明不願提出，
      且均表示不願聲請地政人員就原告提出或其他之分割分案予以實地測量（八十
      九年二月十七日言詞辯論筆錄），是本件如欲採行原物分割之方案，顯然有其
      困難。又系爭七筆土地上，目前兩造均無人在其上建有房屋或地上物或其他利
      用關係，也無使用之計劃等情，為兩造陳明在卷，是兩造共有人既因在系爭土
      地上並無建物或其他利用關係存在，是其等與該等土地之間，尚難認在生活上
      有密切不可分之依存關係，自無因該土地予以變價分割，致其受有何不利影響
      之情形存在。且系爭七筆土地，其中該段四二三、四七八、五三九之一地號三
      筆土地，其各筆面積均僅為一百多平方公尺，倘各予以原物分割於各共有人，
      縱使未預留兩造維持共有作為對外通道使用之土地，各共有人所分得之面積，
      其中應有部分比例較少之原告及被告丙○○及甲○○○，僅有二十幾平方公尺
      ，衡諸系爭土地目前所在位置之情形，是否已成為畸零地而無法再供建築使用
      ？亦需斟酌，是採行原物分割，顯不利於土地之整體利用及經濟價值，且日後
      各共有人縱欲出售，亦恐有減損其出售利益之情事。況因兩造對系爭七筆土地
      之分配位置為何，歷經多時之協調及開庭，迄今仍爭執不下，且兩造除原告先
      前提出之合併分割之分割方案外，迄今未再提出任何分割方案，亦表明不願再
      提出，且均表示不願聲請地政人員就分割方案予以實施測量，已如前述，是本
      件如欲採行原物分割，顯有其困難之處。而兩造中，除被告丁○○表示因系爭
      土地係屬祖產，不同意變價分割外，其餘被告及原告均同意採行變價分割之方
      式，顯見採行變價分割，並無何對共有人不利或不公平之情事。
三、綜上所述，就系爭七筆土地，不能採行合併分割，且因採行原物分割有其困難，
    且如採行原物分割，就部分土地而言，反而因共有人分得之土地面積過小，致有
    不利於土地之利用價值，對部分共有人有所不利。反之，除被告丁○○不同意變
    價分割外，其餘共有人均同意變價分割，且採行變價分割，並無對共有人有何不
    利或不公平之處，反而有利於系爭土地之整筆出售，提高其出售價值，並免去共
    有人間就分配位置之糾葛，已如前述，是本院斟酌上情，認系爭七筆土地，應採
    行變價分割之方式，並將價金按該等土地之共有人，如附表一所示應有部分之比
    例予以分配。
四、本件分割結果，共有人既屬均蒙其利，茲斟酌兩造所受利益，並參酌其應有部分
    之比例，命兩造依附表二所示比例，分擔訴訟費用。
五、據上論結，本件原告之訴為有理由，依民事訴訟法第七十八條、第八十一條第二
    款、第八十五條第一項但書，判決如主文。
中      華      民      國    八十九    年       三     月      二      日
                                  臺灣新竹地方法院民事第一庭
~B法      官  鄭政宗
右為正本係照原本作成。
如對本判決上訴，須於判決送達後廿日內向本院提出上訴狀。
~B法院書記官  洪儷容
中      華      民      國    八十九    年       三     月      二      日
附表
~F0
~48
附表二
┌───────────────┬──────────┬─────────┐
│共有人姓名                    │訴訟費用負擔比例    │備      註        │
├───────────────┼──────────┼─────────┤
│原告乙○○                    │百分之十六          │                  │
├───────────────┼──────────┼─────────┤
│被告戊○○                    │百分之二十七        │                  │
├───────────────┼──────────┼─────────┤
│被告丁○○                    │百分之二十七        │                  │
├───────────────┼──────────┼─────────┤
│被告甲○○○                  │百分之十五          │                  │
├───────────────┼──────────┼─────────┤
│被告丙○○                    │百分之十五          │                  │
└───────────────┴──────────┴─────────┘


司法院資訊處製作；財團法人民間司法改革基金會備份。
